最高法院刑事判決　　　　　　　　　　　　　　　八十八年度台上字第六七八五號
　　上　訴　人　甲○○
右上訴人因殺人未遂案件，不服台灣高等法院花蓮分院中華民國八十六年十一月十三
日第二審更審判決（八十六年度上更(一)字第八九號，起訴案號：台灣花蓮地方法院檢
察署八十四年度偵字第二二○一號），提起上訴，本院判決如左：
    主  文
原判決撤銷，發回台灣高等法院花蓮分院。
    理  由
本件原判決認定：王福榮（經依教唆傷害罪判處有期徒刑三月確定）係省糧食局花蓮
管理處倉儲查核員，其認被害人陳明宗整修房屋逾越界址，有竊佔糧食局公有土地之
嫌，遂與陳明宗理論，因遭陳明宗辱罵及譏諷，忿恨難平，乃教唆上訴人甲○○與林
協志（經依殺人未遂罪判處有期徒刑七年確定）傷害陳明宗以為教訓。陳、林二人即
於民國八十四年六月十一日晚間十時四十分許，基於共同傷害之犯意，至花蓮市○○
路五一六號陳明宗宅前，以陳明宗欺負「王老大」為由，向陳明宗質問，雙方發生激
烈衝突，林協志竟逾越其前傷害之犯意而萌殺意，拿起屋旁所放置之木棍一支朝陳明
宗頭部右耳處重擊一次，再朝其左腦部要害重擊二次，陳明宗不支倒地後，在旁之甲
○○竟基於幫助林協志殺人之犯意，高喊「打給他死、打給他死」，而對林協志之殺
人行為予以精神上之助力，林協志聞聲後，又再重擊陳明宗腰部肋骨附近三次，然後
騎機車逃離。陳明宗受重擊致頭部損傷合併嚴重腦挫傷，左側頂葉開放性搗碎性骨折
及左側額葉頂葉急性硬膜外血腫，右側第七至第八肋骨骨折，經送醫後雖倖免於死，
惟造成右側肢體輕微癱瘓合併有感覺功能缺失，言語障礙，智力及反應降低，右耳功
能障礙之難治傷害等情。因而維持第一審論處上訴人幫助殺人未遂（累犯）罪刑之判
決，駁回上訴人在第二審之上訴，固非無見。
惟查：(一)依原判決認定之事實，上訴人與林協志係受王福榮之教唆，欲共同傷害陳明
宗以為教訓，其二人本無殺害陳明宗之意思，前往陳明宗住處時亦未攜帶器械，嗣二
人以陳明宗欺負「王老大」為由，向陳明宗質問，雙方發生衝突，林協志竟逾越先前
傷害之犯意而萌殺機，隨手拿起屋旁所放置之木棍一支，朝陳明宗之頭部重擊，上訴
人雖在旁以閩南話高喊「打給他死」（見偵查卷第二十三頁正面王秀春筆錄），但閩
南話「打給他死」畢竟是通俗之口頭語，上訴人原本只有傷害陳明宗以為教訓之認識
，其口頭上高喊「打給他死」，真意究竟是毆打教訓而已，還是將人打死？林協志逾
越先前傷害之犯意，突萌殺機而實施殺人之行為，依當時客觀情事，上訴人是否確有
認識？上訴人在旁以閩南話喊「打給他死」，究係基於其先前傷害之犯意所為，抑係
知悉林協志已萌殺機而下手殺人，為幫助林協志殺害陳明宗，而給予精神上之助力？
攸關上訴人所應成立之罪名，原判決未詳查審認，遽論處上訴人幫助殺人未遂罪刑，
自嫌調查職責未盡，併有理由不備之違誤。(二)死刑、無期徒刑不得加重，刑法第六十
四條第一項、第六十五條第一項定有明文。原判決依累犯之規定，就上訴人所犯殺人
罪法定本刑死刑、無期徒刑部分，一併予以加重，亦有可議。上訴意旨，指摘原判決
不當，非無理由，應認原判決仍有發回更審之原因。
據上論結，應依刑事訴訟法第三百九十七條、第四百零一條，判決如主文。
中      華      民      國    八十八    年     十一     月    二十五    日
                              最高法院刑事第九庭
                                  審判長法官  張  信  雄
                                        法官  賴  忠  星
                                        法官  張  清  埤
                                        法官  陳  東  誥
                                        法官  張  春  福
      右正本證明與原本無異
                                              書  記  官
中      華      民      國    八十八    年     十二     月      一      日
